【裁判字號】    92,台上,2327
【裁判日期】    920430
【裁判案由】    遺棄
【裁判全文】
最高法院刑事判決                              九十二年度台上字第二三二七號
    上  訴  人  台灣高等法院檢察署檢察官
    被      告  甲○○
右上訴人因被告遺棄案件，不服台灣高等法院中華民國八十九年十月三十一日第二審
判決（八十九年度交上訴字第一一五號，起訴案號：台灣桃園地方法院檢察署八十八
年度偵字第一０一八五、一０三三五號），提起上訴，本院判決如左：
    主  文
原判決關於遺棄部分撤銷，發回台灣高等法院。
    理  由
本件原判決以公訴意旨略稱：被告甲○○於民國八十八年四月七日晚上九時五十分許
，無照駕駛ＩＣＧ｜一五三號重型機車，由桃園縣桃園市○○路往龜山方向行駛，途
經桃園市○○路與成功路口時，闖越紅燈致撞及騎乘車號ＧＣＡ｜八九二號機車之吳
明德倒地，吳明德因而受有頭部外傷合併右耳裂傷及疑似顱底骨折等傷害，並當場陷
入昏迷（傷害部分業經原審判刑確定），被告本應採取救護或其他必要措施，或向警
察機關報告，不得駛離，詎其竟於肇事後，自行離開現場逃逸無蹤。因認被告涉犯刑
法第二百九十四條第一項之遺棄罪嫌云云。經審理結果，認不能證明被告犯罪，因而
撤銷第一審此部分之科刑判決，改判諭知被告無罪，固非無見。
惟按：(一)、刑法上所謂無自救力之人，係指其人無自行維持生存所必要之能力，非待
他人之扶養、保護，即不能維持其生存者而言，並不以該人已陷於意識不清或瀕死狀
態為必要。原判決以告訴人吳明德受傷後，最初在桃園榮民醫院之診斷情形，依該院
病歷資料司法公務查詢會簽意見表所載：「為頭部外傷併右耳撕裂傷，病患意識清醒
，生命徵象穩定」等情。因認尚難謂告訴人已至生存堪虞之地步，資為其認不能責令
被告擔負遺棄罪責之主要憑據之一。然查被告於前揭時、地，因駕車過失撞及告訴人
，致告訴人受有頭部外傷、腦震盪合併右耳裂傷及疑似顱底骨折（另有診斷為腦挫傷
）、右膝受傷併後十字韌帶部分斷裂之傷害，而以手扶頭，跌坐於道路地上；被告於
肇事後隨即逃逸，告訴人係經路人報警並通知救護車送醫等情，為原審於被告傷害部
分之有罪確定判決所認定。則告訴人當時意識縱仍清醒，生命徵象亦屬穩定，然其既
已因傷跌坐於車輛往來之道路上，則其有無自己爬起行動或自行就醫之能力？即非無
疑，倘屬否定，其如未得他人及時之救護，有無遭致後方車輛撞擊輾壓之虞？有無因
未獲救治而不能生存之危險？凡此攸關告訴人是否為無自救力之人之重要事實，顯然
均有疑義而待釐清。原審未予詳查說明，遽為被告無罪之判決，難謂適法。(二)、刑法
第二百九十四條第一項對於無自救力之人，依法令或契約應扶助、養育或保護而不為
其生存所必要之扶助、養育或保護之罪，為不作為犯，以負有扶助、養育或保護義務
者，對於無自救力之人，不為其生存所必要之扶助、養育或保護時，犯罪即為成立。
所謂不為生存所必要之扶助、養育或保護，以義務人不履行其義務，於無自救力人之
生存，有危險之虞為已足，不以果已發生危險為必要。至本院二十九年上字第三七七
七號判例係指對於無自救力之人，負有扶助或保護義務者，同時有多人而得即時對該
無自救力之人予以保護之情形而言，並非只要有人在場，不問在場之人有無義務，即
謂事實上尚有他人為之保護，對該無自救力人之生命，並不發生危險，而阻卻其犯罪
。原判決另以被告肇事後離開現場之際，當時旁有路人，因認不能證明被告有遺棄之
犯意。然查被告駕車違規撞傷告訴人倒地，依道路交通管理處罰條例第六十二條第一
項之規定，應即採取救護或其他必要措施，並向警察機關報告，不得駛離逃逸，乃其
竟不盡此項法令上之義務而逃逸，雖告訴人嗣經路人報警並通知救護車送醫而獲救治
，惟揆諸上開說明，似此情形，能否謂被告並無遺棄之犯意而解免其罪責，殊堪研求
。原判決未詳加審究，遽為有利於被告之論斷，於法併有未合。檢察官上訴意旨指摘
原判決此部分不當，非無理由，應認有撤銷發回之原因。
據上論結，應依刑事訴訟法第三百九十七條、第四百零一條，判決如主文。
中      華      民      國    九十二    年      四      月     三十     日
                              最高法院刑事第十庭
                                  審判長法官  林  增  福
                                        法官  邵  燕  玲
                                        法官  吳  昆  仁
                                        法官  陳  世  雄
                                        法官  惠  光  霞
      右正本證明與原本無異
                                              書  記  官
中      華      民      國    九十二    年      五      月      五      日


司法院資訊處製作；財團法人民間司法改革基金會備份。
